【裁判字號】    89,訴,2422
【裁判日期】    900221
【裁判案由】    分割共有物
【裁判全文】
臺灣臺中地方法院民事判決  八十九年度訴字第二四二二號
    原      告    乙○○
    訴訟代理人    江來盛律師
    被      告    丁○○      .
    兼訴訟代理人  戊○○      .
    被      告    甲○○      .
                  丙○○      .
                  己○○      .
右當事人間分割共有物事件，本院判決如左：
    主      文
兩造共有坐落台中縣霧峰鄉○○段丁台小段第六七地號、第六七之一地號、第六七之
二地號、第一八七地號土地分割如附圖丙案所示：編號一部分面積合計零點壹零陸陸
公頃分歸原告取得；編號二部分面積合計零點壹零陸陸公頃歸被告己○○取得；編號
三部分面積合計零點貳壹參貳公頃歸被告甲○○取得；編號四部分面積合計零點壹零
陸陸公頃歸被告丁○○取得；編號五部分面積合計零點壹零陸陸公頃歸被告戊○○取
得；編號六部分面積合計零點貳壹參貳公頃歸被告丙○○取得。
訴訟費用由原告及被告己○○、丁○○、戊○○各負擔八分之一；被告甲○○、丙○○各負擔四分之一。
    事      實
甲、原告方面：
一、聲明：兩造共有坐落台中縣霧峰鄉○○段丁台小段第六七地號、第六七之一地號
    、第六七之二地號、第一八七地號土地土地，面積合計零點捌伍貳柒公頃土地准
    予分割，分割方法如附圖乙案所示：Ａ部分面積壹零陸伍點捌平方公尺分歸原告
    所有；Ｂ部分面積柒肆陸壹點貳平方公尺分歸被告甲○○、己○○、丁○○、戊○○、丙○○取得，並各按應有部分保持共有。
二、陳述：
（一）坐落台中縣霧峰鄉○○段丁台小段第六七地號、第六七之一地號、第六七之二
      地號、第一八七地號等四筆相毗鄰之土地，地目均為田，面積合計零點捌伍貳
      柒公頃（下稱系爭土地），均同為原告及被告甲○○、己○○、丁○○、戊○○、丙○○、陳晉通等六人共有，原告及被告己○○、丁○○、戊○○之應有
      部分各為八分之一；被告甲○○、丙○○之應有部分各為四分之一。
（二）系爭土地於農業發展條例八十九年一月四日修正實施前，已為共有之耕地，依
      法得以分割，而上開四筆土地相毗鄰、地界相連，使用性質及地目均相同，兩
      造並無分管或不得分割期限之約定，因兩造間無法達成分割之協議，為求增加
      土地利用價值及便利，為此依民法第八百二十三條第一項、八百二十四條之規
      定，請求分割如附圖所示分割方案之甲案。
三、證據：提出土地登記簿謄本影本四件、地籍圖謄本影本一件、協議書一件為證，
    並聲請勘驗現場。
乙、被告丁○○、戊○○方面：
  一、聲明：求為判決如主文第一項所示。
  二、陳述：同意以合併分割之方式分割，惟以系爭土地既欲分割為單獨所有，被告
      部分亦願按現狀依各人應有部分分割。
丙、被告甲○○、己○○、丙○○方面：
    被告均未於言詞辯論期日到庭，亦未提出書狀作何聲明或陳述。
丁、本院依原告之聲請履勘現場，並囑託台中縣大里地政事務所派員會同測量，製作
    勘驗筆錄、地籍圖謄本附卷。
    理      由
一、被告甲○○、丙○○、己○○經合法通知，未於言詞辯論期日到場，核無民事訴
    訟法第三百八十六條所列各款情形，爰依原告之聲請，由其一造辯論而為判決。
二、本件原告主張：坐落台中縣霧峰鄉○○段丁台小段第六七地號、第六七之一地號
    、第六七之二地號、第一八七地號等四筆相毗鄰之土地，地目均為田，面積合計
    零點捌伍貳柒公頃，均同為原告及被告甲○○、己○○、丁○○、戊○○、丙○○、陳晉通等六人共有，原告及被告己○○、丁○○、戊○○之應有部分各為八
    分之一；被告甲○○、丙○○之應有部分各為四分之一。系爭土地於農業發展條
    例八十九年一月四日修正實施前，已為共有之耕地，依法得以分割，而且該四筆
    土地相毗鄰、地界相連，使用性質及地目均相同，兩造並無分管或不得分割期限
    之約定，因兩造間無法達成分割之協議，為求增加土地利用價值及便利，為此依
    民法第八百二十三條第一項、第八百二十四條之規定，請求分割如附圖所示之甲
    案。被告丁○○、戊○○均同意系爭四筆土地先行合併再行分割之方式分割，惟
    認本件既欲分割為單獨所有，被告部分則再無保持共有之必要，爰請求按現狀各
    依兩造應有部分分割。
三、按除因物之使用目的不能分割或契約約定有不分割之期限者，共有人得隨時請求
    分割共有物，又分割之方法不能協議者，法院得因任何人之聲請為原物分割或變
    價分割，民法第八百二十三條第一項前段、第八百二十四條定有明文。本件原告
    主張坐落台中縣霧峰鄉○○段丁台小段第六七地號、第六七之一地號、第六七之
    二地號、第一八七地號等四筆相毗鄰之土地，地目均為田，面積合計零點捌伍貳
    柒公頃（下稱系爭土地），均同為原告及被告甲○○、己○○、丁○○、戊○○
    、丙○○、陳晉通等六人共有，原告及被告己○○、丁○○、戊○○之應有部分
    各為八分之一；被告甲○○、丙○○之應有部分各為四分之一之事實，業據原告
    提出土地登記謄本影本四件、地籍圖謄本影本一件為證，且系爭土地於農業發展
    條例八十九年一月四日修正實施前已為兩造共有狀態等情，亦與上開土地登記謄
    本所載相符，另兩造並無不得分割期限之約定，均同意就系爭四筆相毗鄰、使用
    目的均相同之土地先予合併再予分割等情，復經兩造所共認，是原告請求就系爭
    共有土地請求合併分割自無不合，應予准許。
四、次按法院定共有物之分割方法，應斟酌當事人之聲明、共有物之性質、經濟效用
    及全體共有人之利益等公平決之。經查：系爭土地上目前均栽植水稻，地面上無
    任何建物，除一面緊臨中部第二高速公路路堤外，其餘三面所鄰均為稻田等情，
    已經本院會同台中縣大里地政事務所測量人員勘測現場屬實，並製有勘驗筆錄及
    地籍圖附卷可稽，是就系爭四筆土地合併分割，對於兩造就各別土地之利用及共
    有關係之單純化均有助益。惟原告起訴請求就附圖甲案分割，由其分得其中Ａ部
    分面積零點壹零陸陸公頃土地，其餘Ｂ部分面積零點柒肆陸壹公頃土地仍由被告
    按其應有部分保持共有，嗣經被告丁○○、戊○○於本件訴訟進行中提出全部共
    有土地均按共有人應有部分一併分割之請求，兩造已於八十九年十一月六日達成
    協議，有原告提出之協議書一件在卷可憑，本院再按該協議內容函請台中縣大里
    地政事務所繪製地籍圖謄本（即丙案）附卷，是斟酌上情本院認以附圖所示丙案
    之分割方法，一次解決兩造共有關係且更有利於全體共有人土地之使用，自較為
    允當，爰判決如主文第一項所示。
五、又分割共有物之訴，係合兩造之必要共同訴訟，原、被告之間本可互換地位，本
    件原告起訴雖於法有據，但被告之應訴實因訴訟性質所不得不然，故所為抗辯自
    為伸張或防衛權利所必要，是以本院認本件之訴訟費用應由兩造依其應有部分之
    比例分擔較為公允，爰諭知如主文第二項所示。
六、結論：本件原告之訴為有理由，依民事訴訟法第三百八十五條第一項、第七十八
    條、第八十一條第二款、第八十五條第一項但書，判決如主文。
中      華      民      國     九十     年      二      月     二十一   日
                                     臺灣臺中地方法院民事第五庭
~B法   官  王邁揚
右正本證明與原本無異。
如不服本判決，應於判決送達後二十日內，向本院提出上訴狀。
中      華      民      國     九十     年      二      月              日
~B書記官  曾慶端


司法院資訊處製作；財團法人民間司法改革基金會備份。
